臺灣高等法院民事判決　　　　　　　　　　　　　　九十三年度保險上字第一０號
　　上　訴　人　明台產物保險股份有限公司
　　法定代理人　陳曉堂
　　訴訟代理人　陳立信
　　被 上訴 人　信義房屋仲介股份有限公司
　　法定代理人　周俊吉
　　訴訟代理人　陳世源律師
右當事人間請求損害賠償事件，上訴人對於中華民國九十二年十一月二十八日臺灣台
北地方法院九十二年度保險字第一五九號第一審判決提起上訴，經本院於九十三年五
月十日言詞辯論終結，茲判決如下：
    主      文
上訴駁回。
第二審訴訟費用由上訴人負擔。
    事      實
甲、上訴人方面：
一、聲明：
  (一)原判決廢棄。
  (二)被上訴人應給付上訴人新台幣（下同）二百七十九萬八千六百四十三元及自起訴
    狀繕本送達翌日起至清償日止按年息百分之五計算之利息。
  (三)上訴人願供擔保請准宣告假執行。
二、陳述：除與原判決記載相同者外，補稱略以：
  (一)上訴人未主張被上訴人應於每晚須將辦公室各項用品插頭拔下，所爭執者，乃係
    被上訴人因通電中之電源線短路起火導致系爭火災事故發生，其時間為無人上班
    之凌晨五點，致造成上訴人被保險人中技社之損害，則被上訴人對其用電之監督
    顯未盡注意義務。至被上訴人用何方法盡其注意義務以避免上揭起火原因發生於
    無人上班時間，則非上訴人所應為其謀畫設想。原審未要求被上訴人舉證已盡注
    意以避免通電中之電源線於無人上班之凌晨五點短路起火，即誤認上訴人係要求
    被上訴人員工下班後應將使用後之電器插頭拔下方足，並據以認上訴人從未主張
    之上項注意義務對被上訴人為過苛，則原審判決，自有違誤。
  (二)被上訴人所有樓層位處於台北市○○○路○段九七號之東帝士摩天大樓，其總樓
    板面積已符消防法施行細則第十三條第一項第八款視為「一定規模以上供公眾使
    用建築物」之資格。依該法，其除應製定消防防護計畫，並報請消防機關核備外
    ，並須依該消防防護計畫執行有關防火管理上必要之業務，而該業務之一即為用
    火用電之監督管理。按注意義務不僅指已遵守法令者為限，如違反其他應注意事
    項，仍屬有過失。然茍如法令已明文規定者，被上訴人尚無法提出證明已為遵守
    ，復謂其已如何如何善盡注意，均屬空言。被上訴人自始至終均未就其消防防護
    計畫之核備及執行加以主張以置辯，則其是否已依法令規定盡其用電監督管理之
    注意義務，不問自明。
  (三)按電器本身均須以電線連接電源，方能使用，是電線應視為上揭電器之一部份，
    要無疑義；而自火災原因調查報告書內容，可知起火之電源線為「明線」，並非
    「暗線」。而電線應視為電器之一部份，復因該火災原因調查報告書所列舉起火
    點週遭之電器（電腦及檯燈）均屬企業設備，鑑於孫森焱教授著民法債編總論原
    文之論述，仍應視為土地上之工作物。是上訴人援引民法第一百九十一條據以向
    被上訴人為請求，並非無據。
  (四)被上訴人之工作物發生電線短路起火，非其自解純為鼠咬所致，是電線絕緣被覆
    破損亦為原因，非被上訴人舉證不得排除之，則被上訴人對其工作物電線之保管
    注意已盡否，乃為其免責之所在。本案發生短路起火之電源線既經火災事故鑑定
    報告書揭示其所在位置，知該短路起火之電源線為「明線」，故被上訴人對系爭
    電源線仍具保管維修責任。被上訴人迄今仍未為其所有工作物，提出對「明線」
    之檢修維護提出證明，故難認其對工作物之保管無欠缺。
  (五)有關上訴人之被保險人中技社之「營業裝修」部分，經查詢中技社其自購入之後
    ，即未再裝修，是其之「營業裝修」已併計入購屋成本，故其按當時房屋使用年
    限為五十五年，逐年於其會計帳冊提列折舊，故上訴人以五十五年折舊年限理算
    之。另依保險實務，營業生財器具如雖使用相當年份仍有效用者，其殘值以新品
    價百分之二十至三十認列之，是有關被保險人中技社之「營業生財」部分，其殘
    值，大華公證公司以百分之二十認列之，並無過高。至「藝術品」之部分，其價
    值已表列其購入金額，並其總數，定為「貨物類」之保險金額（即保額），該表
    並為保險契約之附件。是如遇本項部分有全損，均須依「保險金額」理賠之。
三、證據：援用第一審所提立證方法。
乙、被上訴人方面：
一、聲明：上訴駁回。
二、陳述：除與原判決記載相同者外，補稱略以：
  (一)按民法第一百九十一條第一項本文規定所謂「土地上之工作物」，係指人工在土
    地上作成之設施方屬之，建築物為其例示，包括鐵路、橋樑、隧道、電線桿、廣
    告招牌等，至於建築物內部之設備，倘為建築物之從物或成分，例如天花板、燈
    飾、門窗等，其所有人固應依民法第一百九十一條第一項本文規定負中間責任；
    倘非建築物之從物或成分，例如未安裝於土地上而易於移動之機器，即非土地上
    之工作物，自無民法第一百九十一條第一項本文規定之適用。本件火災發生之原
    因，係因電源線遭外力或鼠咬破壞絕緣披覆以致電源線短路起火燃燒所致，非因
    被上訴人所有建築物本身之設置或保管有欠缺所致，業經鑑定屬實。是本件起火
    燃燒之電源線並非被上訴人所有建築物之從物或成分，上訴人主張本件火災係由
    被上訴人所有建築物所引起，而依民法第一百九十一條第一項本文規定請求被上
    訴人負中間責任，即非可取。
　(二)被上訴人營業處所僅提供辦公桌、椅、冷氣及共用電腦等必須設備，其餘諸如個
    人筆記型電腦、個人桌上型電腦、檯燈、手機充電器及電風扇等電器用品，均由
    公司員工視實際需要自己準備，一般私人企業皆然。乃上訴人未據實證即空言主
    張起火燃燒之電器用品之電源線及延長線為被上訴人所有，執而依民法第一百九
    十一條第一項本文規定請求被上訴人負中間責任，尤非可取。
  (三)被上訴人所有房屋，於火災發生前當晚，未有任何人進入，亦無地震搖晃，上開
    短路起火之電源線。應為零晨五時左右發生鼠咬所致，並非人力所致。惟「鼠咬
    」為不可抗力之天災，並非一般人所能事先預見並得加以防範，自應認被上訴人
    並無違背善良管理人之注意義務。
  (四)上訴人提出大華公證有限公司所出具損失計算詳明表，就營業裝修部分，其他保
    險公證公司均認定其使用年限僅為五年，大華公證公司認定其使用年限為五十五
    年，不符一般保險公證公司之估價方式，其所認列之殘值過高；而營業生財部分
    ，其中老舊之營業生財器具應依實際使用年限估計其殘值，大華公證公司逕以百
    分之二十計算其殘值（即未折舊率），其所認列之殘值過高；又藝術品部分，並
    無任何單據或憑證作為認定其價值之依據。
三、證據：除援用第一審所提立證方法外，補提台北市政府消防局安全設備檢查記錄
    表、固定資產耐用年數表影本各一份、台北市政府消防局函影本二份為證。
    理      由
一、上訴人主張：民國九十年六月三十日凌晨五時許，位於台北市○○○路○段九七
    號之東帝士摩天大樓發生火警，致使上訴人之被保險人「財團法人中技社」所有
    位於同棟大樓七、八層營業處所，及財產因煙燻及消防水之浸漬而受損，損失經
    上訴人委請大華公證公司理算計為五百五十九萬七千二百八十六元，上訴人已依
    承保比例（百分之五十）賠付中技社二百七十九萬八千六百四十三元。本件火災
    事故，經台北市政府消防局認定起火點為該棟大樓十樓即被上訴人所有樓層，且
    係因通電中之電源線遭鼠咬等外力破壞絕緣批覆以致電源線短路起火燃燒。是火
    災事故之發生應係被上訴人公司人員下班後，未關閉相關使用電器設備之電源所
    致，而被上訴人復無法說明其於防止損害之發生，已盡相當之注意。茲查，本件
    引發火災之短路起火電源線，係被上訴人建築物設備之一部分，被上訴人因設置
    或保管有欠缺致上訴人之被保險人受有損害，為此依民法第一百九十一條第一項
    、保險法第五十三條保險代位之規定，求命被上訴人給付上訴人二百七十九萬八
    千六百四十三元，及自起訴狀繕本送達翌日起算法定遲延利息之判決。
二、被上訴人則以：敦南東帝士摩天大樓起火燃燒之原因，係因電源線遭鼠咬等外力
    破壞絕緣披覆以致電源線短路起火燃燒所致，業經鑑定屬實。而電源線遭鼠咬等
    外力破壞絕緣披覆以致電源線短路起火燃燒，顯非一般人所能事先預見並得加以
    防範，且非被上訴人故意或過失之行為所致。又本件起火燃燒之電源線並非被上
    訴人所有建築物之從物或成分，故亦非被上訴人所有房屋本身之設置或保管有欠
    缺。另被上訴人於發生火警前，一再添購消防器材，並檢測消防設備，且所有之
    室內裝潢材料，亦完全符合防焰材質，足見被上訴人對於防止火災之發生，已盡
    相當之注意義務。故上訴人主張火災係由被上訴人所有建築物設置或保管不當所
    引起，並依民法第一百九十一條第一項本文規定，請求被上訴人負中間責任，即
    非可取等語，資為抗辯。
三、上訴人主張被上訴人所有門牌號碼台北市○○○路○段九七號之東帝士摩天大樓
    十樓房屋，於九十年六月三十日凌晨五時許發生火警，致使向上訴人投保商業火
    災保險為訴外人財團法人中技社所有位於同大樓七、八樓之辦公室，因火災煙燻
    及消防浸漬而受損，上訴人已依承保比例百分之五十，賠付二百七十九萬八千六
    百四十三元。又本件火災經鑑定結果，被上訴人員工胡淑苓辦公桌下之電源線係
    起火點，電源線於起火時仍在通電中；起火原因，以通電中電源線因故受外力（
    物理）或鼠咬等破壞絕緣批覆以致電源線短路起火燃燒之可能性較大；另有關起
    火燃燒之電源線，為起火處室內電器之電源、延長電源線，並非包覆於建築物主
    體內之電線等事實，有上訴人所提火災證明、建物所有權狀、商業火災保險單、
    賠款收據、火災事故鑑定報告書節本、台北市政府消防局九十二年七月十四日函
    （見本院外放證物），及被上訴人所提台北市政府消防局九十二年十二月二十五
    日函（見本院卷第六七頁）在卷可憑，且為兩造所不爭執（見本院卷第三八頁、
    第三九頁），自堪信為實在。
四、上訴人又主張因連結被上訴人所有建築物內部電線設備之電器電源線或延長電源
    線短路，引發本件火災，致被保險人中技社受有損害，該電器電源線或延長電源
    線既與建築物內之電源設備相連結，且屬通電狀態，應視為土地上工作物之一部
    ，被上訴人應依民法第一百九十一條第一項規定，負工作物所有人責任等情，但
    為被上訴人所否認，辯稱起火燃燒之電源線非屬建物或一部，上訴人依第一百九
    十一條規定請求賠償損害，於法未合等語。經按土地上之建築物或其他工作物所
    致他人權利之損害，由工作物之所有人負賠償責任；但其對於設置或保管並無欠
    缺，或損害非因設置或保管有欠缺，或於防止損害之發生，已盡相當之注意者，
    不在此限，民法第一百九十一條定有明文。審諸本條文之規範目的，在於土地上
    之建築物或其他工作物使他人權利遭受損害時，被害人就建築物或工作物之設置
    或保管之欠缺證明不易，而推定其所有人就設置或保管有欠缺，被害人於請求損
    害賠償時，對於此項事實無須負舉證責任，以保護被害人。但所有人能證明其對
    於建築物或工作物之設置或保管無欠缺，或於防止損害之發生，已盡相當之注意
    ，或損害非因設置或保管有欠缺所致者，得免負賠償責任。故本件所應審究者，
    為系爭因短路而引發火災之電器電源線或延長電源線，是否為被上訴人所有建築
    物或工作物之一部分。如是，則推認被上訴人應就中技社所受之損害負賠償責任
    ，被上訴人須證明其就建築物或其他工作物之設置或保管無欠缺，或中技社之損
    害非因其設置或保管有欠缺所致，或被上訴人於防止損害之發生，已盡相當之注
    意，始得免責。如非屬建築物或其他工作物之一部分，上訴人則無援引民法第一
    百九十一條第一項規定，責令被上訴人負損害賠償之餘地。
五、經查：按民法第一百九十一條第一項規定之土地上之工作物指建築物及其他工作
    物而言，工作物為一種概括概念，凡土地上依人工作成之設施，於工作完成無意
    拆除之物為工作物，建築物不過為其例示，舉凡鐵路、橋樑、隧道、電桿、圍牆
    等均屬之；至於建築物內部之設備，如天花板、樓梯、電梯、門窗或廣告招牌，
    為建築物之從物或成分，屬建築物之一部份；但工廠之機器，未安裝於土地上而
    易於移動者，則不得謂土地上之工作物。本件火災經鑑定結果，被上訴人員工胡
    淑苓辦公桌下之電源線係起火點，電源線於起火時仍在通電中。起火原因，以通
    電中電源線因故受外力（物理）或鼠咬等破壞絕緣批覆以致電源線短路起火燃燒
    之可能性較大。另有關起火燃燒之電源線，為起火處室內電器之電源、延長電源
    線，並非包覆於建築物主體內之電線等事實，已如前述。則該電器電源線或延長
    電源線，應屬一般動產性質，雖於火災發生時與大樓建築物內之電源設備相連結
    ，惟既非固著於建築物而為建築物之重要成分，其與建築分離亦不致喪失其物之
    利用價值或減損其經濟效用，亦非屬建築物之從物（最高法院八十一年度台上字
    第一三七０號、八十一年度台上字第七二號判決意旨，採此見解，可供參考），
    且該電源線所連接之電器亦未如工廠之機器安裝於地上不易移動，自難認屬工作
    物之一部分，故縱認該電源線疏於保管、維護，而於受外力（物理）或鼠咬等破
    壞絕緣批覆，以致電源線短路引發火災而損及財物，亦與民法第一百九十一條第
    一項所定土地上建築物或其他工作物致他人權利受損害之情形有間。上訴人主張
    因短路而引發火災之電源線既與被上訴人所有建築物之固定電線設備相連結，即
    應視為建築物或工作物之一部分，被上訴人應依民法第一百九十一條第一項規定
    ，負工作物所有人損害賠償責任云云，即非可採。
六、從而，上訴人依保險代位，及民法第一百九十一條第一項規定，請求被上訴人賠
    償二百七十九萬八千六百四十三元及自起訴狀繕本送達翌日起起算之遲延利息，
    為無理由，不應准許。原審為上訴人敗訴之判決，並駁回其假執行之聲請，理由
    雖有不同，但結論則無二致，仍應認上訴為無理由。上訴意旨求予廢棄改判，為
    無理由，應予駁回。至兩造其餘攻擊防禦方法，經核與本件勝負之判斷無涉，故
    未一一審酌，應予說明。
七、據上論結，本件上訴為無理由，依民事訴訟法第四百四十九條第二項第一項、第
    七十八條，判決如主文。
中　　　華　　　民　　　國　　九十三　　年　　　五　　　月　　二十四  　日
                                民事第二庭
                                    審判長法  官  張　耀　彩
                                          法  官  黃  嘉  烈
                                          法  官  王　仁　貴
正本係照原本作成。
如不服本判決，應於收受送達後二十日內向本院提出上訴書狀，其未表明上訴理由者
，應於提出上訴後二十日內向本院補提理由書狀（均須按他造當事人之人數附繕本）
上訴時應提出委任律師或具有律師資格之人之委任狀；委任有律師資格者，另應附具
律師資格證書及釋明委任人與受任人有民事訴訟法第四百六十六條之一第一項但書或
第二項（詳附註）所定關係之釋明文書影本。
中　　　華　　　民　　　國　　九十三　　年　　　五　　　月　　二十五　　日
　　　　　　　　　　　　　　　　　　　　　書記官  鄭　兆　璋
附註：
民事訴訟法第四百六十六條之一（第一項、第二項）：
對於第二審判決上訴，上訴人應委任律師為訴訟代理人。但上訴人或其他法定代理人
具有律師資格者，不在此限。
上訴人之配偶、三親等內之血親、二親等內之姻親，或上訴人為法人、中央或地方機
關時，其所屬專任人員具有律師資格並經法院認為適當者，亦得為第三審訴訟代理人
。
